ACORDAO-COMPLETO-2529273

ACÓRDÃO 2625/2022 ATA 16/2022 - SEGUNDA CÂMARA

VISTO, relatado e discutido este pedido de reexame interposto por Zenaide de Jesus Rodrigues Pessoa contra o Acórdão 8989/2020-TCU-Segunda Câmara, que considerou ilegal o ato de pensão civil de seu interesse, emitido pelo Departamento Nacional de Obras Contra as Secas.
ACORDAM os ministros do Tribunal de Contas da União, reunidos em sessão da 2ª Câmara, ante as razões expostas pelo Relator e com fundamento no art. 48 da Lei 8.443/1992, em:
9.1. conhecer do pedido de reexame e negar-lhe provimento;
9.2. encaminhar cópia deste acórdão à recorrente e ao Departamento Nacional de Obras Contra as Secas, com a informação de que o inteiro teor do relatório e do voto que o fundamentam está disponível no endereço eletrônico www.tcu.gov.br/acordaos.

Pedido de reexame interposto contra decisão que considerou ilegal ato de pensão civil.

Segunda Câmara

3. Recorrente: Zenaide de Jesus Rodrigues Pessoa (XXX.205.783-XX)

13.1. Ministros presentes: Augusto Nardes (na Presidência), Aroldo Cedraz, Jorge Oliveira (Relator) e Antonio Anastasia.
13.2. Ministro-Substituto convocado que não participou da votação: André Luís de Carvalho.

JORGE OLIVEIRA

Ministro-Substituto André Luís de Carvalho

Inicio o relatório transcrevendo a instrução da Secretaria de Recursos - Serur (peça 84) , que contou com o endosso do dirigente da unidade (peça 85) :
"INTRODUÇÃO
1.	Trata-se de pedido de reexame (peças 55 a 57) interposto por Zenaide de Jesus Rodrigues Pessoa contra o Acórdão 8989/2020-TCU-Segunda Câmara (peça 17) , que teve como relator o Excelentíssimo Senhor Ministro-Substituto André Luís de Carvalho.
1.1.	A deliberação recorrida apresenta o seguinte teor:
VISTOS, relatados e discutidos estes autos de pensões civis deferidas pelo Departamento Nacional de Obras Contra as Secas (Dnocs) em favor de José Ribeiro Gomes, a partir do falecimento de Raimundo Pereira Gomes, em favor de Zenaide de Jesus Rodrigues Pessoa, a partir do falecimento de Renato Ribeiro Pessoa, e em favor de Maria da Conceição dos Anjos Confessor, a partir do falecimento de Rivaldo Gomes Confessor.
ACORDAM os Ministros do Tribunal de Contas da União, reunidos em Sessão da 2ª Câmara, nos termos do art. 71, incisos III e IX, da Constituição de 1988 e dos arts. 1º, inciso V, 39, inciso II, e 45 da Lei 8.443, de 1992, além dos arts. 260, § 1º, e 262, § 2º, do RITCU, ante as razões expostas pelo Relator, em:
9.1. assinalar a legalidade do ato de pensão civil instituído por Rivaldo Gomes Confessor em favor de Maria da Conceição dos Anjos Confessor (à peça 17 sob o nº 10316205-05-2012-006056-9) , concedendo-lhe o respectivo registro;
9.2. assinalar a ilegalidade dos atos de pensão civil instituídos por Raimundo Pereira Gomes em favor de José Ribeiro Gomes (à peça 6 sob o nº 10316205-05-2002-000161-7) e por Renato Ribeiro Pessoal em favor de Zenaide de Jesus Rodrigues Pessoa (à peça 7 sob o nº 10316205-05-2002-000183-8) , negando-lhes o respectivo registro;
9.3. dispensar o ressarcimento das quantias percebidas indevidamente, mas de boa-fé, em consonância com a Súmula 106 do TCU;
9.4. determinar que, no prazo de 15 (quinze) dias contados da ciência desta deliberação, o Departamento Nacional de Obras Contra as Secas (Dnocs) adote as seguintes medidas:
9.4.1. faça cessar os pagamentos decorrentes dos atos ora considerados ilegais pelo item 9.2 deste Acórdão, sob pena de responsabilidade solidária da autoridade administrativa omissa, nos termos do art. 71, inciso IX, da Constituição de 1988 e do art. 262, caput, do Regimento Interno do TCU; 
9.4.2. dê ciência desta deliberação aos interessados, alertando-os de que o efeito suspensivo proveniente da eventual interposição do subsequente recurso junto ao TCU não os eximirá da devolução dos valores percebidos indevidamente após a notificação, diante do não provimento desse recurso, devendo encaminhar os comprovantes da correspondente notificação ao TCU no prazo de 30 (trinta) dias; 
9.4.3. encaminhe a este Tribunal, nos termos do art. 262, § 2º, do RITCU, os novos atos para as aludidas pensões civis indicadas pelo item 9.2 deste Acórdão, sem as ilegalidades indicadas nesta deliberação, para que sejam submetidos à apreciação pelo TCU, na forma do art. 260, caput, do RITCU; 
9.5. enviar a cópia do presente Acórdão, com o Relatório e a Proposta de Deliberação, ao Departamento Nacional de Obras Contra as Secas (Dnocs) , para ciência e efetivo cumprimento ao item 9.4 deste Acórdão; e
9.6. arquivar o presente processo, sem prejuízo de promover o monitoramento da determinação proferida pelo item 9.4 deste Acórdão, representando ao TCU, se necessário.
 (destacamos e sublinhamos) 
HISTÓRICO 
2.	O ato de pensão civil de Zenaide de Jesus Rodrigues Pessoa foi julgado ilegal, uma vez que não houve a correta absorção da vantagem pessoal nominalmente identificada de que trata o art. 14 da Lei 12.716/2012, contrariando o disposto no seu parágrafo único e as seguintes regras estabelecidas pelo Acórdão 2161/2005-TCU-Plenário, de relatoria do Ministro Walton Alencar Rodrigues: 
	(i) não extrapolar a data-base (momento da revisão geral da remuneração da categoria) subsequente à usada como referência pelo respectivo julgado;
	(ii) não ser incorporada à remuneração, pois teria a natureza de antecipação salarial, com a exceção para a expressa determinação judicial no sentido da referida incorporação; e 
	(iii) ser promovida sob a forma de VPNI (em valores fixos, e em não percentuais) diante, se for o caso, da expressa determinação judicial para a incorporação da vantagem; ficando essa VPNI sujeita exclusivamente aos reajustes gerais dos servidores públicos para a subjacente subtração das sucessivas incorporações decorrentes das supervenientes estruturas remuneratórias criadas por lei até a integral absorção da referida vantagem.
2.1.	Irresignada, a referida pensionista interpôs o presente pedido de reexame (peças 55 a 57) , cujas argumentações serão abordadas mais adiante.
ADMISSIBILIDADE
3.	Reitera-se o exame de admissibilidade realizado pelo Sar/Serur (peças 69 e 70) , que opinou pelo conhecimento do recurso, nos termos do artigo 48 da Lei 8.443/1992, c/c os artigos 285 e 286, parágrafo único, do RI/TCU, suspendendo-se os efeitos dos subitens 9.2, 9.4, 9.4.1 e 9.4.3 do Acórdão 8989/2020-TCU-Segunda Câmara. O Excelentíssimo Senhor Ministro Jorge Oliveira, mediante despacho de peça 73, concordou com esta unidade técnica. 
EXAME DE MÉRITO
4.           	Delimitação
Constitui objeto do presente recurso definir se é cabível a absorção da rubrica "VPNI - art. 14 Lei 12716/12 AP" pela superveniente reestruturação do plano geral de cargos do DNOCS.
5.	Da absorção da vantagem de que trata o art. 14 da Lei 12.716/2012
5.1.	Aduz a pensionista que deve ser reformado o acórdão recorrido, com base nos seguintes argumentos.
5.2.	O instituidor pertenceu aos quadros do DNOCS e recebeu, por mais de quatorze anos, a vantagem inicialmente denominada de "Diferença de Remuneração", chamada de "Complementação Salarial" pelo Decreto 2.438/1988, cujo valor era pago na ordem de 100% do vencimento básico para os detentores de cargo de nível superior como Engenheiro Agrônomo (peça 55, p. 4) .
5.3.	Para corrigir as distorções decorrentes da aplicação da Lei 11.314/2006 pelo DNOCS, foi editada a Lei 12.716/2012, que assegurou a parametrização da "Complementação Salarial" de que trata a Lei 11.314/2006 (art. 9º, § 1º) e o Decreto-Lei 2.438/1988 e modificou a base de cálculo da vantagem (art. 14, caput e parágrafo único) , estabelecendo que incidiria sobre o vencimento básico do respectivo padrão em que o servidor se encontrava posicionado em 1/2/2012 (peça 55, p. 4-5) .
5.4.	A pensionista vem recebendo a VPNI, paga sob a rubrica "DECISÃO JUDICIAL TRANS JUG", em valor inferior ao do vencimento básico percebido em fevereiro de 2012, mesmo diante da previsão legal do art. 14 da Lei 12.716/2012, resultando em inconcebível lesão de ordem financeira em verba de caráter alimentar, como segue (peça 55, p. 5-6) :
	- valor devido por lei (100% do vencimento em 1/2/2012) = R$ 3.892,50
	- valor pago pelo DNOCS = R$ 1.372,21
	- prejuízo (diferença) = R$ 2.520,29
5.5.	Ao pagar a "Complementação Salarial" em valor inferior ao previsto pela nova base de cálculo implementada no art. 14 da Lei 12.716/2012, o suplicado perpetra inaceitável violação ao princípio da legalidade consagrado no art. 37 da Constituição Federal (peça 55, p. 6) .
5.6.	Há recentes precedentes jurisprudenciais do Superior Tribunal de Justiça que, em caso similar e contra o mesmo DNOCS, decidiu (peça 55, p. 6-7) :
RECURSO ESPECIAL. ENUNCIADO ADMINISTRATIVO 2/STJ. SERVIDOR PÚBLICO FEDERAL. ADMINISTRATIVO. DNOCS. "COMPLEMENTAÇÃO SALARIAL" CONVERTIDA EM VPNI. BASE DE CÁLCULO. VENCIMENTOS DE FEVEREIRO DE 2006. REAJUSTES APENAS PELOS ÍNDICES GERAIS DAS REMUNERAÇÕES DOS SERVIDORES PÚBLICOS. RECURSO ESPECIAL PARCIALMENTE PROVIDO.
 (...) 
Existe fato novo a ser considerado na solução da lide. A Lei 12.716/2012, que entrou em vigor em data posterior à impetração do mandado de segurança, modificou a base de cálculo da VPNI decorrente da "Complementação Salarial". 
Por incidência normativa expressa do art. 14, caput e § 1º, da Lei 12.716/2012: i) a base de cálculo da VPNI em exame, a partir de 21 de setembro de 2012, e formada a partir do vencimento básico do padrão em que o servidor encontrava-se posicionado em 1º de fevereiro de 2012 nos percentuais de 100% para os ocupantes de nível superior e de 70% para os ocupantes de cargos de nível intermediário; ii) o valor da VPNI será gradualmente absorvido em razão de progressão do servidor ou de reorganização ou da reestruturação dos cargos; e iii) a atualização da VPNI estará sujeita exclusivamente à atualização decorrente de revisão geral da remuneração dos servidores públicos federais.
Recurso Especial parcialmente provido. 
 (REsp 1477506/CE, Rel. Ministro Mauro Campbell Marques, Segunda Turma, julgado em 16/6/2016, DJe 23/6/2016) 
5.7.	Nesse mesmo sentido, transcreveu o inteiro teor da decisão proferida nos autos do Recurso Especial 1.398.183/CE, Rel. Ministro Napoleão Nunes Maia Filho (peça 55, p. 7-10) .
5.8.	O injustificado estado de descumprimento da base de cálculo firmada no art. 14 da Lei 12.716/2012 caracteriza transgressão ao princípio da irredutibilidade de vencimentos, situação vedada pelo art. 37, inciso XV, da Carta Magna (peça 55, p. 10-11) .
5.9.	Ao tratar o suplicante, que aufere a "Complementação Salarial" por força de sentença judicial transitada em julgado, diferentemente daqueles servidores que percebem a mesma vantagem administrativamente, o promovido pratica tratamento discriminatório entre os servidores de seus quadros (CF, SQ, caput) , além de malferir o direito adquirido consagrado em favor do autor (CF, SQ, XXXVI; art. 6º, § 2º, da LINDB) de receber a integralidade da vantagem de acordo com a forma de cálculo definida pelo art. 14 da Lei 12.716/2012, embora continue vinculada às regras de revisão geral de vencimento dos servidores públicos federais (peça 55, p. 11-12) .
5.10.	A recorrente também encaminhou os seguintes documentos, juntados à peça 57 dos presentes autos:
	a) fichas financeiras referentes ao período de JAN/2012 a SET/2020 (p. 21-38) ;
	b) despacho proferido pelo Serviço de Pagamento de Pessoal do DNOCS, no Processo 59400.004177/2020-77, em 13/10/2020, informando, em relação ao atendimento às determinações contidas no acórdão recorrido, que o valor da VPNI administrativa foi corrigido, o que repercutiu no contracheque dos pensionistas Zenaide de Jesus Rodrigues Pessoa e Haroldo Rodrigues Pessoa (p. 39) .
	c) planilha de cálculos elaborada em atendimento ao acórdão em tela, referente ao pagamento da "VPNI - art. 14 Lei 12.716/12", considerando a absorção dos reajustes de parcelas que compõem a remuneração do instituidor, conforme Processo Adm. 59400.004177/2020-77 (p. 40) .
5.11.	Asseverando que não agiu de má-fé, conclui as argumentações requerendo que sejam acolhidas as razões de defesa para manter as atualizações dos quintos/décimos/VPNI da pensionista, para determinar ao DNOCS a implantação no contracheque do autor a integralidade do pagamento da "Complementação Salarial" de que trata o Decreto-Lei 2.438/1988 e a Lei 11.314 (art. 9º, §§ 1º e 2º) , paga sob a rubrica "DECISÃO JUDICIAL TRANS JUG", de acordo com a nova estrutura de cálculo fixada no art. 14 desse último diploma legal, ou seja, no percentual de 100% incidente sobre o vencimento básico do padrão em que o servidor encontrava-se posicionado em 1/2/2012 (peça 55, p. 13) .
Análise
5.12.	Equivoca-se a recorrente ao defender que a VPNI, paga sob a rubrica "DECISÃO JUDICIAL TRANS JUG", não poderia ter valor inferior ao do vencimento básico percebido em fevereiro de 2012 (R$ 3.892,50) , pois a absorção dessa parcela encontra-se prevista no próprio art. 14 da Lei 12.716/2012, cujo parágrafo único traz disposição no sentido de que será gradativamente absorvida por ocasião do desenvolvimento no cargo por progressão ou promoção ordinária ou extraordinária, da reorganização ou da reestruturação dos cargos ou das remunerações previstas na Lei 11.314, de 3 de julho de 2006, da concessão de reajuste ou vantagem de qualquer natureza e estará sujeita exclusivamente à atualização decorrente de revisão geral da remuneração dos servidores públicos federais.
5.13.	No que tange aos precedentes jurisprudenciais do Superior Tribunal de Justiça, sobre caso similar e contra o DNOCS, colacionados pela recorrente (REsp 1477506/CE, Rel. Ministro Mauro Campbell Marques, Segunda Turma, julgado em 16/6/2016, DJe 23/6/2016) , entende-se ter deixado a pensionista de atentar que o STJ deu provimento parcial ao recurso especial, ante a existência de fato novo a ser considerado na solução da lide, pois a Lei 12.716/2012, que entrou em vigor em data posterior à impetração do mandado de segurança, modificou a base de cálculo da VPNI decorrente da "Complementação Salarial", que corresponderia a 100% do vencimento básico do padrão ocupado pelo servidor em 1/2/2012, ocasião em que também  decidiu que,  por incidência normativa expressa no art. 14 do referido diploma legal, o valor da VPNI será gradualmente absorvido em razão de progressão do servidor ou de reorganização ou da reestruturação dos cargos.
5.14.	No âmbito desta Corte de Contas, verifica-se que a matéria já foi exaustivamente tratada, por exemplo, no voto condutor do Acórdão 18594/2021-TCU-Primeira Câmara, bem assim no Acórdão 8072/2021-TCU-Segunda Câmara, de relatoria do Ministro Vital do Rêgo, como segue:
5.	Não há reparos a fazer nas conclusões formuladas pela Sefip no que diz respeito ao pagamento da parcela judicial referente à VPNI do art. 14 da Lei 12.716/2012, no valor atual de R$ 1.086,29, decorrente da parcela "complemento salarial" instituída pelo Decreto-Lei 2.438/1988.
6.	Quanto a essa questão, transcrevo, em razão da clareza na exposição da irregularidade, as razões de decidir adotadas no Voto condutor do Acórdão 451/2020-TCU-Primeira Câmara, da Relatoria do Ministro Benjamin Zymler:
 (...) 
9.	A VPNI da Lei 12.716/2012 tem origem no Decreto-Lei 2.438/1988. Contudo, para o deslinde deste feito, basta esclarecer que essa lei estabeleceu o pagamento de uma vantagem pessoal, a ser absorvida futuramente pelos aumentos específicos da categoria, no valor de 70% do vencimento básico para os servidores de nível intermediário (caso dos autos) ou de 100% do vencimento básico, na hipótese de servidor de nível superior. Veja-se:
"Art. 14.  A Vantagem Pessoal Nominalmente Identificada - VPNI de que trata o art. 9º da Lei 11.314, de 3 de julho de 2006, a partir de 1º de fevereiro de 2012, será devida nos percentuais de 100% (cem por cento) para os ocupantes de cargos de nível superior e de 70% (setenta por cento) para os ocupantes de cargos de nível intermediário, incidentes sobre o vencimento básico do respectivo padrão em que o servidor encontrava-se posicionado em 1º de fevereiro de 2012. 
Parágrafo único.  A VPNI de que trata o caput deste artigo não servirá de base de cálculo para nenhuma outra vantagem ou gratificação e será gradativamente absorvida por ocasião do desenvolvimento no cargo por progressão ou promoção ordinária ou extraordinária, da reorganização ou da reestruturação dos cargos ou das remunerações previstas na Lei 11.314, de 3 de julho de 2006, da concessão de reajuste ou vantagem de qualquer natureza e estará sujeita exclusivamente à atualização decorrente de revisão geral da remuneração dos servidores públicos federais."
10.	 A Associação dos Servidores do DNOCS no Estado do Ceará impetrou mandado de segurança coletivo (MS 0800318.30.2014.4.05.8100) contra a redução da vantagem em razão de elevação na GDPGPE e GDACE.
11.	 A decisão proferida em liminar e posteriormente confirmada impede a absorção da VPNI em razão do aumento de pontos da gratificação de desempenho recebida pelo servidor. Isso porque, dado seu caráter pro labore faciendo, a parcela varia conforme o desempenho do servidor. Ou seja, pode subir em um mês e baixar no outro. Assim, se fosse permitida a absorção da VPNI em decorrência do aumento de pontos conquistado pelo servidor, criar-se-ia uma situação de iniquidade, haja vista que o servidor poderia ter, no mês seguinte, redução da gratificação de desempenho.
12.	 O comando judicial (decisão de mérito) vedou a absorção da rubrica em razão da variação positiva dos pontos ganhos pelo servidor.
13.	 Nos fundamentos da decisão judicial, ficou claro que a variação do valor da GDPGPE e GDACE ocorrida até o advento da Lei 12.716, de 21/9/2012, que fixou a forma de cálculo e futura absorção da VPNI, não poderia dar ensejo à absorção dessa rubrica. Ou seja, apenas aumentos futuros do valor da pontuação da gratificação de desempenho seriam aptos para tanto. 
14.	 A despeito dessa linha de raciocínio, a magistrada terminou por concluir, tanto na decisão liminar quanto na de mérito, que a autoridade coatora deveria se abster de "descontar da referida rubrica qualquer valor percebido a título das variações de pontuação das gratificações de desempenho GDPGPE e/ou GDACE, para mais ou para menos, referenciadas nas Leis 12.702/2012 e 12.778/2012".
15.	 Há aqui uma aparente contradição nos fundamentos da decisão judicial, uma vez que a Lei 12.778/2012 é posterior à lei de fixação da VPNI e, nos termos da lei e da fundamentação, os aumentos ali previstos deveriam, sim, dar ensejo à absorção da rubrica. Contudo, entendo que a menção à lei tem por único objetivo fazer referência às gratificações de desempenho cuja variação de pontuação não poderiam dar ensejo à redução da VPNI.
16.	 A decisão judicial determinou que a administração mantivesse os valores da VPNI anteriormente vigente - ou seja, os estabelecidos pela Lei 12.716/2012, - "devendo abster-se de descontar da referida rubrica qualquer valor percebido a título das variações de pontuação das gratificações de desempenho GDPGPE e/ou GDACE, para mais ou para menos, referenciadas nas Leis 12.702/2012 e 12.778/2012".
17.	 O objetivo da decisão judicial é claro: impedir que a remuneração decorrente do desempenho, que é variável por sua própria natureza, dê ensejo à absorção da VPNI, sob pena de, em algum momento futuro, haver redução de remuneração.
18.	 Ora, considerando que a GDPGPE e a GDACE contêm uma parte fixa e outra variável - esta sim apresenta natureza pro labore faciendo -, não vejo obstáculo para que variação da remuneração ou dos proventos resultante do aumento do valor dos pontos atribuídos à parte fixa (30 pontos para o servidor ativo e 50 pontos para o servidor inativo) dê ensejo à aplicação do parágrafo único do art. 14 da Lei 12.716/2012.
19.	 Isso porque o obstáculo apontado pela magistrada refere-se à possível redução que ocorreria na remuneração caso se permitisse a absorção da VPNI em razão de um aumento concedido relacionado ao desempenho do servidor, ou seja, à parte variável da GDPGPE e da GDACE.
Portanto, tendo em vista que a GDPGPE e a GDACE contêm uma parte fixa e outra variável, esta última apresentando natureza pro labore faciendo, não há óbice para que a variação da remuneração ou dos proventos resultante do aumento do valor dos pontos atribuídos à parte fixa (30 pontos para o servidor ativo e 50 pontos para o servidor inativo) dê ensejo à aplicação do parágrafo único do art. 14 da Lei 12.716/2012.
Diante das razões apresentadas, o ato de concessão de aposentadoria em epígrafe não reúne condições para receber a chancela da legalidade.
5.15.	No presente caso concreto, verifica-se que, na instrução da unidade técnica de peça 10, constou somente que não haviam sido realizadas as devidas absorções por ocasião das reestruturações da carreira do instituidor, sem a apresentar qualquer demonstrativo de cálculo.
5.16.	Entre os documentos encaminhados pela recorrente, sobressaem-se o despacho proferido pelo Serviço de Pagamento de Pessoal do DNOCS, no Processo 59400.004177/2020-77, em 13/10/2020, informando, em relação ao atendimento às determinações contidas no acórdão recorrido, que o valor da VPNI administrativa foi corrigido, o que repercutiu no contracheque dos pensionistas Zenaide de Jesus Rodrigues Pessoa e Haroldo Rodrigues Pessoa (peça 57, p. 39) , bem como a planilha de cálculos elaborada em atendimento ao acórdão em tela, referente ao pagamento da "VPNI - art. 14 Lei 12.716/12", considerando a absorção dos reajustes de parcelas que compõem a remuneração do instituidor (peça 57, p. 40) .
5.17.	De pronto, observa-se que o valor atual da VPNI obtido nessa nova planilha de cálculo (R$ 1.372,21) é diferente do que consta da ficha financeira inserida à peça 13, p. 16 (R$ 1.647,39) . Ademais, os novos cálculos efetuados pelo DNOCS envolvem a rubrica "GDACE - LEI 12.277/10-AP" e os reajustes da "Variação Gratif. de Desempenho" (peça 57, p. 40) . 
5.18.	Para a recorrente, o valor devido por lei (100% do vencimento em 1/2/2012 = R$ 3.892,50) , deduzido do valor pago pelo DNOCS (R$ 1.372,21) , constituiria prejuízo (diferença) de R$ 2.520,29.
5.19.	Nos termos do art. 262, caput e § 2º, do Regimento |Interno do TCU, uma vez recusado o registro do ato de concessão de pensão pelo Tribunal, cabe ao órgão de origem a adoção de providências para fazer cessar o pagamento do benefício, bem como emitir novo ato, se for o caso, escoimado da irregularidade verificada https://contas.tcu.gov.br/egestao/ObterDocumentoSisdoc?codPapelTramitavel=65391800&seAbrirDocNoBrowser=true
5.20.	Consta da peça 57, p. 47-77, cópia do novo ato de pensão cadastrado em atendimento ao item 9.4.3 do Acórdão 8989/2020-TCU-Segunda Câmara, de relator do Ministro-Substituto André Luís de Carvalho.
5.21.	Diante disso, entende-se que o exato valor devido a título de "VPNI - art. 14 Lei 12716/12 AP" deve ser analisado por ocasião da instrução do novo ato de concessão de pensão civil emitido em substituição em julgado ilegal no presente processo.
5.22.	Nesse contexto, opina-se pela rejeição dos argumentos da recorrente.
CONCLUSÃO
6.	Da análise de mérito, conclui-se que é cabível a absorção da rubrica "VPNI - art. 14 Lei 12716/12 AP" pela superveniente reestruturação do plano geral de cargos do DNOCS.
6.1.	Por conseguinte, sugere-se negar provimento ao presente recurso.
PROPOSTA DE ENCAMINHAMENTO
7.	Ante o exposto, submetem-se os autos à consideração superior, propondo-se, com fundamento no art. 48 da Lei 8.443/1992:
a) conhecer do recurso e, no mérito, negar-lhe provimento; 
informar à recorrente e demais interessados do acórdão a ser proferido, destacando que o relatório e o voto que o fundamentam podem ser acessados por meio do endereço eletrônico www.tcu.gov.br/acordaos."
O Ministério Público junto ao TCU, em parecer à peça 92, assim manifestou sua concordância com a proposta de encaminhamento da unidade técnica:
"4. De fato, ainda que a pensão tenha sido instituída com paridade, a parcela relativa ao art. 14 da Lei 12.716/2012 foi incluída de forma irregular na base de cálculo do benefício, pois não foi absorvida de acordo com as regras estabelecidas no referido dispositivo, que assim dispõe:
Art. 14. A Vantagem Pessoal Nominalmente Identificada - VPNI de que trata o art. 9º da Lei nº 11.314, de 3 de julho de 2006, a partir de 1º de fevereiro de 2012, será devida nos percentuais de 100% (cem por cento) para os ocupantes de cargos de nível superior e de 70% (setenta por cento) para os ocupantes de cargos de nível intermediário, incidentes sobre o vencimento básico do respectivo padrão em que o servidor encontrava-se posicionado em 1º de fevereiro de 2012.
Parágrafo único. A VPNI de que trata o caput deste artigo não servirá de base de cálculo para nenhuma outra vantagem ou gratificação e será gradativamente absorvida por ocasião do desenvolvimento no cargo por progressão ou promoção ordinária ou extraordinária, da reorganização ou da reestruturação dos cargos ou das remunerações previstas na Lei nº 11.314, de 3 de julho de 2006, da concessão de reajuste ou vantagem de qualquer natureza e estará sujeita exclusivamente à atualização decorrente de revisão geral da remuneração dos servidores públicos federais.
5. Ademais, verifica-se que a deliberação recorrida foi proferida de acordo com todas as normas processuais aplicáveis à apreciação de atos, para fins de registro, e observou os princípios da segurança jurídica, da isonomia e do direito adquirido, ao ter dispensado a devolução dos valores indevidamente recebidos de boa-fé pela recorrente, nos termos do Enunciado 106 da Súmula de Jurisprudência deste Tribunal."
É o relatório.

Sheila Santana Silva (52.811/OAB-BA), representando Jose Ribeiro Gomes; Kaline Nogueira de Aguiar (14.018/OAB-PI), representando Zenaide de Jesus Rodrigues Pessoa.

Procurador Sergio Ricardo Costa Caribé

PEDIDO DE REEXAME. PENSÃO CIVIL. INDEVIDO PAGAMENTO DA VANTAGEM PREVISTA NO ART. 14 DA LEI 12.716/2012. FALTA DA NECESSÁRIA ABSORÇÃO DA PARCELA POR SUPERVENIENTE REESTRUTURAÇÃO DO PLANO GERAL DE CARGOS. PAGAMENTO DA PARCELA EM DESACORDO COM A JURISPRUDÊNCIA DO STF E TCU. NEGATIVA DE REGISTRO. CONHECIMENTO DO PEDIDO DE REEXAME. RAZÕES RECURSAIS INSUFICIENTES PARA ALTERAR O ACÓRDÃO RECORRIDO. PROVIMENTO NEGADO.

PENSÃO CIVIL (PCIV)

Secretaria de Recursos (Serur)

Presentes os requisitos de admissibilidade, conheço do pedido de reexame interposto por Zenaide de Jesus Rodrigues Pessoa, em face do Acórdão 8989/2020-TCU-Segunda Câmara, relator o Ministro André Luís de Carvalho. 
Referida decisão considerou ilegal o ato de pensão civil instituída por Renato Ribeiro Pessoa em favor da ora recorrente, negando-lhe o respectivo registro, em virtude do pagamento da parcela denominada "VPNI-ART.14 LEI 12716/12 AP" sem a devida absorção pelas subsequentes modificações legais na estrutura remuneratória do instituidor, em desacordo com o disposto no art. 14 da Lei 12.716/2012, bem como com a jurisprudência do TCU. 
Em síntese, a recorrente alega transgressão aos princípios da irredutibilidade de vencimentos e do direito adquirido, além de evocar jurisprudência que, em sua visão, permitiria a manutenção do pagamento integral da parcela impugnada. 
A Secretaria de Recursos e o Ministério Público junto TCU, em manifestações transcritas no relatório precedente, avaliam que a recorrente não apresentou argumentos suficientes para refutar o juízo de mérito da decisão impugnada, de forma que propugnam pela negativa de provimento ao pedido de reexame.
Acompanho integralmente as análises e conclusões da unidade especializada e do MPTCU e as adoto como razões de decidir.
A parcela que ensejou o julgamento pela ilegalidade foi originalmente instituída pelo Decreto-Lei 2.438/1988, a título de "complementação salarial", reestabelecida pela Lei 11.314/2006 e, finalmente, fixada pelo art. 14 da Lei 12.716/2012, que possui o seguinte teor (destaque acrescido) :
"Art. 14. A Vantagem Pessoal Nominalmente Identificada - VPNI de que trata o art. 9º da Lei no 11.314, de 3 de julho de 2006, a partir de 1º de fevereiro de 2012, será devida nos percentuais de 100% (cem por cento) para os ocupantes de cargos de nível superior e de 70% (setenta por cento) para os ocupantes de cargos de nível intermediário, incidentes sobre o vencimento básico do respectivo padrão em que o servidor encontrava-se posicionado em 1º de fevereiro de 2012.
Parágrafo único. A VPNI de que trata o caput deste artigo não servirá de base de cálculo para nenhuma outra vantagem ou gratificação e será gradativamente absorvida por ocasião do desenvolvimento no cargo por progressão ou promoção ordinária ou extraordinária, da reorganização ou da reestruturação dos cargos ou das remunerações previstas na Lei nº 11.314, de 3 de julho de 2006, da concessão de reajuste ou vantagem de qualquer natureza e estará sujeita exclusivamente à atualização decorrente de revisão geral da remuneração dos servidores públicos federais." (grifos acrescidos) 
Aquela vantagem, portanto, deveria ser gradativamente absorvida no caso de promoções, progressões ou reestruturação de cargos. Observo que nem mesmo a existência de sentença judicial mostra-se suficiente para afastar a ilegalidade daquela parcela, conforme já decidiu o Tribunal, por exemplo, por meio dos Acórdãos 51/2020 e 18.594/2021, ambos da 1ª Câmara.
Alinho-me, ainda, à compreensão da unidade técnica de que a verificação da legalidade do novo ato, emitido pelo Dnocs em cumprimento à decisão ora impugnada, deverá ser realizada em momento oportuno, não constituindo objeto de análise deste pedido de reexame.
Ante o exposto, VOTO pela adoção da minuta de acórdão que submeto a este Colegiado.
TCU, Sala das Sessões, em 24 de maio de 2022.
JORGE OLIVEIRA 
Relator